臺灣臺北地方法院刑事判決
111年度易字第24號
公  訴  人  臺灣臺北地方檢察署檢察官
被      告  林宜萱



上列被告因妨害名譽案件，經檢察官聲請以簡易判決處刑（110
年度調院偵字第279號），前經本院認不宜以簡易判決處刑(110
年度簡字第2428號)，改依通常程序審理，判決如下：
　　主　文
甲○○犯公然侮辱罪，共貳罪，各處拘役拾貳日、拾日，如易科罰
金，均以新臺幣壹仟元折算壹日。應執行拘役貳拾日，如易科罰
金，以新臺幣壹仟元折算壹日。
　　事  實
一、甲○○與乙○為位於新北市新店區松林路香格里拉社區之鄰居
    ，雙方素有嫌隙，甲○○㈠於民國109年8月29日晚間9時許，因
    不滿乙○拿手機拍攝自己，竟基於公然侮辱之犯意，在不特
    定人得共見共聞之松林路47號停車場道路旁，接續以「拿手
    機拍人家是怎樣？畜生也不會像妳這樣。」、「對啦，沒有
    像妳哺幼齒（臺語，為嚼之意，起訴書載為啃，語意不同，
    應予更正）這樣啦。」等語辱罵乙○；㈡又於109年11月6日上
    午10時25分許，在不特定人得共見共聞之上開社區9樓公共
    走廊，因不滿乙○說其房屋賣不出，竟基於公然侮辱之犯意
    ，以「講啥小啦，別在那邊欠幹好嗎？（臺語）」一語辱罵
    乙○，均足以貶損乙○之人格尊嚴與社會評價。
二、案經乙○訴由新北市政府警察局新店分局報告臺灣臺北地方
    檢察署檢察官偵查並聲請以簡易判決處刑。
　　理　由
壹、證據能力：
一、按被告以外之人於審判外之陳述，雖不符刑事訴訟法第159
    條之1至第159條之4之規定，而當事人、代理人或辯護人於
    法院調查證據時，知有第159條第1項不得為證據之情形，而
    未於言詞辯論終結前聲明異議者，視為有前項之同意。刑事
    訴訟法第159條之5第2項定有明文。本件檢察官及被告對於
    本判決所引用下列各項被告以外之人於審判外之陳述部分，
    於言詞辯論終結前均未聲明異議（見本院卷第84至86頁），
    茲審酌該等審判外言詞及書面陳述作成時之情況，並無不宜
    作為證據之情事，依上開規定，即得為證據。
二、又本案認定事實所引用之其餘卷內非供述證據，並無證據證
    明係公務員違背法定程序取得，依刑事訴訟法第158條之4規
    定反面解釋，均有證據能力。
貳、認定犯罪事實所憑之證據及理由：
一、訊據被告甲○○固坦承有於上開時、地，對告訴人乙○為上開
    「拿手機拍人家是怎樣？畜生也不會像妳這樣。」、「對啦
    ，沒有像妳哺幼齒（臺語）這樣啦。」、「講啥小啦，別在
    那邊欠幹好嗎？（臺語）」等言論，惟否認涉有何公然侮辱
    犯行，辯稱：伊會罵告訴人「畜生也不會像妳這樣」，係因
    告訴人當天一直拿手機對伊拍攝，並尾隨、騷擾、謾罵伊之
    回應；而「哺幼齒（臺語）」一語，係指告訴人老少配還是
    很有魅力，沒有要污衊告訴人的意思；至於「講啥小啦，別
    在那邊欠幹好嗎？（臺語）」一語，並非對告訴人所為，而
    係與友人講電話之對談內容等語。
二、經查：
　㈠被告有於上揭時、地，分別為上開言論之情，業據被告於偵
    查及本院審理中均供述明確(調院偵字卷第13至15頁，本院
    卷第87頁)，核與告訴人於警詢及偵查中之指述相符(偵字卷
    第4至5頁反面、調院偵字卷第12、15頁)，且有證人即告訴
    人之夫鄭亦君之證述可憑(偵字卷第6頁及背面、調院偵字卷
    第13、14頁)，並有「乙○妨害名譽案譯文」、手機拍攝之影
    像畫面擷圖附卷可參(偵字卷第10至11頁背面)；復經本院勘
    驗109年11月6日之手機錄影畫面無誤(本院卷第83頁)，此部
    分之事實，堪認為真實。
　㈡按刑法上之公然侮辱罪，係指以語言（或舉動）在公共場所
    向特定之人辱罵，為其他不特定人可以聞見之情形。而其語
    言（或舉動）之含義，又足以減損該特定人之聲譽者而言。
    倘與人發生爭執，而心生氣憤、不滿，出言譏罵對方，已具
    針對性，且係基於表達己身不滿，顯非玩笑可比，聽聞者已
    可感受陳述之攻擊性，而非平常玩笑或口頭禪，當然會使該
    特定人感覺人格遭受攻擊，足以貶損其名譽及尊嚴評價，而
    與刑法第309條第1項之構成要件相符(最高法院109年度台上
    字第4050號判決意旨參照)：
　⒈關於被告「畜生也不會像妳這樣」之言論，係將告訴人以畜
    生類比，並指稱告訴人比畜生還不如，此言論顯足以貶損告
    訴人之人格尊嚴與社會評價，而屬侮辱性言論甚明，被告對
    此語之意思自係明知，卻仍對告訴人口出此言，其具侮辱之
    犯意，至甚顯然。被告雖辯稱當天係因告訴人一直持手機對
    其拍攝、尾隨、騷擾，才會對告訴人口出此言等語。告訴人
    固不否認有拍攝被告之舉，然陳述係因被告所飼養的5隻狗
    在大廈門口大小便，故為蒐證而以手機拍攝等語(偵字卷第4
    頁背面、調院偵字卷第12頁)，被告亦不否認當天伊確有帶5
    隻狗散步回來之情(調院偵字卷第13頁)，足見告訴人陳述其
    拍攝理由係為蒐證，而非恣意對被告拍攝，所言尚非虛妄；
    被告縱對告訴人之拍攝蒐證行為有所不滿，理應尋求理性之
    方式與告訴人溝通，拒絕告訴人之拍攝行為，然卻係出於貶
    損告訴人名譽之意，以「畜生也不會像妳這樣」一語謾罵告
    訴人，要難認僅係單純情緒反應，而具公然侮辱之犯意甚明
    。至被告辯稱：是告訴人先辱罵伊，說伊看什麼看，每天都
    在看她男人等語，惟無證據可佐，已難憑採；縱然屬實，亦
    不影響被告上開「畜生也不會像妳這樣」言論具有貶損告訴
    人名譽之犯意，所辯自無從憑採。
　⒉關於被告「沒有像妳哺幼齒（臺語）這樣啦」之言論，被告
    雖以其係指告訴人老少配還是很有魅力，並無侮辱告訴人之
    犯意為辯。惟判斷某一言論是否為侮辱性言論，除須審視行
    為人為該言論所用詞句、該用語於社會一般通念下所代表之
    涵意、該言論所指涉之人之姓別、年紀、生活背景及對該言
    論之感觸以及行為人為該言論之環境、情境脈絡、為該言論
    之目的等因素綜合評價之。首先，被告並非單純以描述性之
    「老少配」、「有年輕之丈夫」等用語指稱告訴人，反而係
    使用帶有「咀嚼」動作意味之「哺幼齒」一詞，而此臺語俗
    語一般下接「顧目睭」一詞，整體而言此俗語本即帶有戲謔
    之意；縱然臺灣現今社會觀念對於女大男小之配偶關係已甚
    開放，惟審酌被告此言所針對之告訴人係40幾年次之婦女，
    從其成長之時代、當時社會較為保守之風氣，上開「哺幼齒
    」一詞，絕非對其恭維之語；況審酌被告使用上開言語之情
    狀，被告甫先以前開「畜生也不會像妳這樣」辱罵告訴人，
    業如前述；嗣雙方再行爭執，被告係先對告訴人稱：「你不
    要拿手機錄別人，老娘才……。」告訴人回以：「什麼叫老娘
    ，你幾歲阿。」被告則回稱：「不好意思，比妳小啦。」、
    「對啦，沒有像妳哺幼齒這樣啦。」從被告上開言論，可以
    讓人感受到被告係為嘲諷告訴人已有一定年紀，但仍為老不
    尊之意思，而有一定之攻擊性，顯非單純之玩笑。綜合上情
    ，堪認被告此番言論為侮辱性言論，且被告具侮辱之犯意甚
    明。被告辯稱其僅係為恭維告訴人仍很有魅力云云，僅係卸
    責之詞，委無足取。
　⒊關於被告「講啥小啦，別在那邊欠幹好嗎？（臺語）」之言
    論，所用「欠幹」一詞顯係為貶低告訴人之人格，為侮辱性
    言論，實為顯然。被告雖以伊是在跟別人講電話，並非對告
    訴人為該言論等語為辯。惟經本院勘驗告訴人所提之錄影影
    像，可見被告為此言論前，其右手正持鑰匙開門，而左手下
    垂，並無打電話而手持電話靠近耳邊之情形(本院卷第83頁
    ，影像擷圖見同卷第91、93頁)，所辯已難採信；被告見此
    勘驗影像結果後，另改稱其係以藍芽耳機與他人通話，故無
    手持電話之舉云云，因未見其於勘驗曾為如此答辯，且迄未
    見其提出與他人之通話紀錄為佐，足見僅是為圖脫免罪責，
    實不足憑採。至被告辯稱其並未看著告訴人，故非對告訴人
    為該等言論，僅是其自言自語等語，惟從被告與告訴人當時
    之對話之前後語境、脈絡，被告先自嘆：「可憐，我真是太
    悲哀了（臺語）。」告訴人回應以：「沒有啦，妳房子賣不
    掉比較可憐，我對你很同情，這樣賣房子，很同情（臺語）
    。」被告即稱：「講啥小啦，別在那邊欠幹好嗎？（臺語）
    」(偵字卷第10頁背面)，被告顯係與告訴人互為對話，而該
    句「講啥小啦，別在那邊欠幹好嗎？（臺語）」即是針對告
    訴人「沒有啦，妳房子賣不掉比較可憐，我對你很同情，這
    樣賣房子，很同情（臺語）」之回應甚明，被告所辯自無足
    採信。
三、被告雖聲請勘驗109年8月29日到場警察之密錄器，惟被告既
    不否認於該日有為上開「畜生也不會像妳這樣」、「沒有像
    妳哺幼齒（臺語）這樣啦」等語，且雙方之對話過程亦有告
    訴人提供之錄影畫面及譯文可佐，本院已得以該等證據就上
    開言論為法律上之評價；況被告亦未指明勘驗員警密錄器影
    像與本案之關聯性及必要性，是自無調查之必要。
四、綜上所述，本案事證明確，被告上開犯行，均堪以認定，均
    應依法論科。
參、論罪科刑
一、核被告犯罪事實㈠、㈡所示之行為，均係犯刑法第309條第1項
    之公然侮辱罪。聲請簡易判決處刑意旨雖認被告上開言論，
    均係犯刑法第310條第1項之誹謗罪，然誹謗罪係對於具體之
    事實，有所指摘，而損及他人名譽，亦即須指謫或傳述於足
    以毀損他人名譽之具體事實，公然侮辱則是未指定具體事實
    ，僅有抽象之謾罵，而此抽象謾罵之內容足使聽聞之不特定
    公眾產生貶損被害人在社會上保持之人格尊嚴及地位。因被
    告上開言論皆是對告訴人之抽象謾罵，不涉及具體事實之指
    摘，故應以公然侮辱罪論，而不該當誹謗罪之構成要件，檢
    察官所為認定容有誤會，惟因二者基本社會事實相同，且本
    院於審理時亦已告知被告本案可能涉及刑法第309條公然侮
    辱罪之罪名(本院卷第81頁)，被告自得對此充分答辯，而不
    影響其防禦權，爰依刑事訴訟法第300條變更起訴法條。被
    告先後如犯罪事實㈠所示「畜生也不會像妳這樣」、「沒有
    像妳哺幼齒（臺語）這樣啦」等言論，係基於單一之決意，
    於密切接近之時間、地點，接續所為，而侵害法益同一，各
    舉動之獨立性極為薄弱，依一般社會健全觀念，在時間差距
    上，難以強行分開，在刑法評價上，以視為數個舉動之接續
    施行，合為包括之一行為予以評價，較為合理，而應依接續
    犯論以包括之一罪。被告如犯罪事實㈠、㈡所示之公然侮辱犯
    行，犯意各別，行為互殊，應分論併罰。
二、爰以行為人之責任為基礎，審酌被告與告訴人間為鄰居關係
    ，遇有爭端、誤會，本因尋求理性的態度多方溝通，然被告
    卻未能克制控管自己之情緒，先後對告訴人為本案侮辱性之
    言論，其行為確有不該，而應予非難；復衡酌被告所為言論
    之內容，對告訴人名譽權之侵害程度，再考量被告、告訴人
    長年以來素有嫌隙，被告此次言論或是因告訴人持手機對其
    錄影蒐證而感到不快下所為反應之行為動機，故其責任刑之
    範圍應從中低度刑予以考量；再衡酌被告前有傷害、妨害自
    由之前科，並有多次妨害名譽經法院論罪科刑之前案紀錄，
    有臺灣高等法院被告前案紀錄表附卷可參，足見被告屢屢與
    他人發生爭執，並口出惡言，素行不佳，而應為從重量刑之
    考量；再審酌被告犯後一概否認犯行，並以前詞狡辯，未能
    正視自己所犯之錯誤，犯後態度不佳，而應為從重量刑之考
    量；復兼衡被告自陳高中畢業，先前從事裝潢業，收入不穩
    定，且有款項無法收取，後因受疫情影響，已有4個月沒有
    收入，現將房子增貸為生，無應扶養之親屬，勉持之家庭及
    經濟狀況等一切情狀，量處如主文所示之刑，並均諭知易科
    罰金之折算標準。另衡量被告上開犯行均是針對告訴人所為
    ，並衡酌其犯案間隔時間、犯案方式、所用詞句等情狀，定
    其應執行如主文所示，併諭知易科罰金之折算標準。
據上論斷，應依刑事訴訟法第299條第1項前段、第300條，判決
如主文。
本案經檢察官劉仕國聲請以簡易判決處刑，檢察官黃兆揚到庭執
行職務。 
中　　華　　民　　國　　111 　年　　10　　月　　12  　日
　　　　　　　　　刑事第十庭    法　官　蔡宗儒
上正本證明與原本無異。 
如不服本判決應於收受送達後20日內向本院提出上訴書狀，並應
敘述具體理由；其未敘述上訴理由者，應於上訴期間屆滿後20日
內向本院補提理由書（均須按他造當事人之人數附繕本）「切勿
逕送上級法院」。告訴人或被害人如對於本判決不服者，應具備
理由請求檢察官上訴，其上訴期間之計算係以檢察官收受判決正
本之日期為準。 因疫情而遲誤不變期間，得向法院聲請回復原
狀。
                                書記官  劉郅享
中　　華　　民　　國　　111 　年　　10　　月　　13　　日
附錄本案論罪科刑法條全文：
中華民國刑法第309條
公然侮辱人者，處拘役或9千元以下罰金。
以強暴犯前項之罪者，處1年以下有期徒刑、拘役或1萬5千元以
下罰金。